【裁判字號】    90,判,1610
【裁判日期】    900907
【裁判案由】    新型專利異議
【裁判全文】
最  高  行  政  法  院  判  決                    九十年度判字第一六一○號
    再 審 原告  鴻海精密工業股份有限公司
    代  表  人  甲○○
    再 審 被告  經濟部智慧財產局（承受原經濟部中央標準局業務）
    代  表  人  陳明邦
右當事人間因新型專利異議事件，再審原告對本院中華民國八十八年八月二十七日
八十八年度判字第三三五四號判決提起再審之訴。本院判決如左：
    主  文
再審之訴駁回。
再審訴訟費用由再審原告負擔。
    事  實
緣本件關係人美商．摩勒克斯公司於民國八十四年六月一日以其「屏蔽電氣連接器」
係包括一個安裝有許多端子之介電殼體，殼體具有一個正面以及從該正面向前伸出之
配接部分，端子之接觸部分設於該配接部分上；一個可導電屏蔽體，圍繞著殼體之至
少一部分，並包括有一個毗連殼體正面之凸緣以及圍繞殼體配接部分之罩蓋；位於殼
體與屏蔽體間以將屏蔽體適當地扣持於殼體上之互補性相互銜接之扣持裝置，包含有
一個位於屏蔽體凸緣上之凹槽以及與介電殼體一體形成且自殼體正面向前突伸而嵌入
凹槽之凸鈕等情，向再審被告申請新型專利，經編為第00000000號審查，准
予專利。公告期間，再審原告以本案技術特徵與申准在先之第00000000號「
有屏蔽之印刷電路板電接頭」新型專利案及美國第0000000號專利案相同，且
未具增進功效，不具新穎性及進步性，有違專利法第九十八條第一項第一款及第二項
規定，對之提起異議。案經再審被告審查，為本案異議不成立之審定，發給八十六年
九月十七日台專（判）○四○二○字第一三六七○六號專利異議審定書。再審原告
不服，循序提起行政訴訟。經本院以八十八年度判字第三三五四號判決（下稱原判決
）駁回。再審原告以原判決有行政訴訟法第二百七十三條第一項第一款（即修正前第
二十八條第一款）之再審原因，對之提起再審之訴。茲摘兩造訴辯意旨如次：
再審原告起訴意旨略謂：一、原判決適用法規顯有錯誤：（一）查，原判決謂：「系
爭案用扣持凸鈕伸入屏蔽體之凹槽內，再配合有開口之閂片與連接器殼體之底部上之
閂鈕相互閉鎖接合，即可達到扣接並防止其朝上下方向彎曲之目的」（原判決理由第
11頁第16行至第12頁第 2行參照）。即，原判決已自承系爭案之技術特徵在於：藉由
扣持凸鈕與屏蔽體凹槽之配合及閂片與連接器殼體之底部上之閂鈕之相互閉鎖接合達
成扣接並防止其朝上下方向彎曲之目的。亦即，系爭案為達成其特徵功效必須藉由構
件扣持凸鈕與屏蔽體凹槽之配合及閂片與閂鈕之閉鎖接合。故，凸鈕、凹槽、閂片及
閂鈕均為系爭案之特徵構件。按被告機關之專利審查基準第2-3-7頁第7行至第9 行內
容規定：「專利法施行細則第十六條第二項，規定申請專利範圍之獨立項，應載明『
申請專利』之標的、構成及其實施之必要技術內容、特點」。即：專利案中為達成其
特徵功效之特徵構件均應揭示在其獨立請求項中。然，系爭案之獨立項中僅界定了其
特徵組合構件凸鈕及凹槽，而對於另一特徵組合構件閂片與閂鈕則並未界定。而貴院
因受前述審查機關之誤導，僅將審查內容停留在系爭案與各證據之結構比對中，而漏
未審酌系爭案本身在界定其申請專利範圍時其獨立項是否符合相關法條之規定，原判
決是項審查顯失偏頗。（二）又查，原判決稱：「被告異議審定理由係以系爭案申請
專利範圍第一項（主項）與異議證據一、二為主要比較論究依據，如本件異議審定理
由四、五述及．．．是系爭案申請專利範圍第一項所述之構成既未被異議證據一、二
所揭露，故異議證據一、二尚不足以證明系爭案不具新穎性及進步性」（原判決理由
第12頁第9 行至第16行參照）。按，對專利之認定，應以其申請專利範圍所載之內容
為之。然系爭案申請專利範圍所界定之具體結構，僅以介電殼體與屏蔽體間之扣持裝
置，即凸鈕及凹槽，並藉此凸鈕與凹槽之扣合以將屏蔽體適當地扣持於該殼體上。相
較於證據一、二，系爭案之凸鈕同於證據一之副片，而其凹槽亦同於證據一中之開孔
，且證據一亦係藉由開孔分別接納屏蔽體之副片而使接頭外殼與屏蔽體互相啣接扣持
；再者，系爭案揭示之凸鈕亦同於證據二中正面上之凹槽，而系爭案之凹槽則亦同於
證據二中之扣片，且證據二亦係藉由該屏蔽體上之扣片插入該正面上之凹槽中而使介
電殼體與屏蔽體互相啣接扣持。是以，系爭案申請專利範圍所界定之具體結構均已為
證據一、二所完全揭示，再審被告未對此作出正確判決，實屬違誤！（三）再查，原
判決稱：「系爭案申請專利範圍第二項（附屬項）為對屏蔽體結構敘述；第三項（附
屬項）為對屏蔽體上之閂片及殼體上之閂鈕構成描述，係針對系爭案之殼體與屏蔽體
構成之再詳加敘述，為對系爭案權利標的範圍（申請專利範圍第一項）的進一步限縮
，將其與證據一、二比較，尚無不當「（原判決理由第12頁第16行至13頁第 3行參照
）。惟依專利審查基準第2-3-7頁第9行至第10行規定：「於申請專利範圍之獨立項中
，記載其所欲申請專利之新型，以便明確的表示其所欲申請專利之新型」及同頁第14
行至第17行規定：「此時，雖可參酌新型說明書及圖式之記載，以判斷獨立項之新型
，但判斷時不得逕以新型說明書中有記載而未記載於申請專利範圍中之其他新型，來
判斷該獨立項之新型」。是以，系爭案所訴求之申請專利範圍應為其獨立項第一項所
界定之範圍，既然其申請專利範圍為其獨立項之內容所述，故在判斷該新型是否具可
專利性時，亦應以該獨立項所界定之結構特徵為判斷對象，而系爭案至始未將其附屬
項特徵結構併入獨立項，以限縮其獨立項範圍並明確其創作特徵，再審被告亦未指示
系爭案進行修正，原判決卻更將系爭案附屬項之內容與獨立項之內容合併逕與各證據
進行比對而論結系爭案具可專利性，實屬違誤。而貴院未及時糾正再審被告是項之錯
誤論斷，反受其誤導，致下同樣之錯誤論斷，亦屬不當！（四）原判決另謂：「系爭
案申請專利範圍第一項已載入必要元件，而對屏蔽體結構、其上之閂片及殼體上之閂
鈕等構成雖未如附屬項（第二、三項）予以述，即表示該屏蔽結構及殼體間之相互
構成可有多種，則原告（即再審原告）所稱系爭案無法達到扣持並防止屏蔽體朝上下
方向彎曲之目的及原處分及一再訴願決定之認事用法顯有違誤云云，自不足採」（原
判決理由第13頁第3行至第7行參照）。然，貴院是項認事顯屬不當。試問：既然系爭
案獨立項中並未界定該等閂片及閂鈕元件，那麼其它能達成與該閂片及閂鈕相同功效
、且係以不同方式構成之元件是否有界定之必要？且，無論是系爭案之說明書、圖式
，還是其申請，均未提及該等扣持結構另具有其它扣持形式。再者，既然系爭案之獨
立項所界定之構件必須要輔以附屬項中之構件方能達成其特徵功效，那麼，其獨立項
是否已按專利法相關法條規定具備了系爭案申請專利所應具備之必要元件？如此等等
，貴院均未作出正確判斷，顯屬不當。二、綜上所陳，原判決「適用法規顯有錯誤」
，請廢棄原判決等語。
再審被告答辯意旨略以：一、按本局異議審定理由係以系爭案申請專利範圍第一項（
主項）與異議證據一、二為主要比較論究依據，系爭案申請專利範圍第一項已載入必
要元件，可達其功效，而對屏蔽體結構、其上之閂片及殼體上之閂鈕等構成未如附屬
項（第二、三項）予以述，即表示該屏蔽體結構及與殼體間之相互構成可有多種，
至其是否有（進一步限縮）之必要？則視系爭案申請專利範圍第一項所述構成，是否
為各項證據所揭露為判斷依據；本案申請專利範圍第一項所述之構成既未為證據一、
二所揭露，故證據一、二不足以證明系爭案不具新穎性及進步性，本案仍符新型專利
要件。二、系爭案申請專利範圍第二項（附屬項）為對屏蔽體結構敘述，第三項（附
屬項）為對屏蔽體上之閂片及殼體上之閂鈕構成描述，係針對系爭案之殼體與屏蔽體
構成之再詳加敘述，該附屬項第二、三項，均為系爭案之可主張權利標的，為對系爭
案申請專利範圍第一項所述構成標的的進一步限縮，將其另與證據一、二比較，並無
不當。三、綜上，本件原處分並無違誤，請駁回再審原告之訴等語。
    理  由
按行政訴訟法第二百七十三條第一項第一款（即修正前之第二十八條第一款）所謂適
用法規顯有錯誤，係指原判決所適用之法規與該案應適用之現行法規相違背，或與解
釋判例有所牴觸者而言。至於事實之認定或法律上見解之歧異，再審原告對之縱有爭
執，要難謂為適用法規顯有錯誤，而據為再審之理由。又稱新型者，謂對物品之形狀
、構造或裝置之創作或改良，為專利法第九十七條所規定。本件關係人美商．摩勒克
斯公司於民國八十四年六月一日以其「屏蔽電氣連接器」係包括一個安裝有許多端子
之介電殼體，殼體具有一個正面以及從該正面向前伸出之配接部分，端子之接觸部分
設於該配接部分上；一個可導電屏蔽體，圍繞著殼體之至少一部分，並包括有一個毗
連殼體正面之凸緣以及圍繞殼體配接部分之罩蓋；位於殼體與屏蔽體間以將屏蔽體適
當地扣持於殼體上之互補性相互銜接之扣持裝置，包含有一個位於屏蔽體凸緣上之凹
槽以及與介電殼體一體形成且自殼體正面向前突伸而嵌入凹槽之凸鈕等情，向再審被
告申請新型專利，經編為第00000000號審查，准予專利。公告期間，再審原
告以本案技術特徵與八十一年十一月一日公告之第00000000號「有屏蔽之印
刷電路板電接頭」專利案（下稱證據一）及一九八五年四月二十三日公告之美國第0
000000號「GROUNDING MATING HARDWARE 」專利案（下稱證據二）相同，且未
具增進功效，不具新穎性及進步性，有違專利法第九十八條第一項第一款及第二項規
定，對之提起異議。案經再審被告審查，以證據一包括：一介電之接頭外殼，多數安
置於接頭外殼內之端子，每一端子有一尾部可插入印刷電路板，以及一安裝於接頭外
殼上，支持所述端子尾部之尾部對正裝置，有安裝裝置可將尾部對正裝置，因而將接
頭安裝於印刷電路板上，該安裝裝置包括一對由尾部對正裝置突出之安裝片，每一安
裝片可閂入印刷電路板上之洞孔內以將尾部對正裝置扣定於印刷電路板上，證據一屏
蔽件安裝於接頭外殼上時由屏蔽件之前匹配而向後延伸之各副片插接卡合於接頭外殼
上之副片接納孔，與本案由有開口之閂片從屏蔽體凸緣之底緣向後伸出，除與連接器
殼體底部上之閂鈕相互閉鎖接合不同，證據一亦未揭露相同於本案設置於殼體與屏蔽
體間以將屏蔽體適當地扣持於該殼體上之互補式相互銜接的扣持裝置，包括有一個位
於屏蔽體凸緣上之凹槽以及一個自該殼體之正面突伸而嵌入該凹槽內之凸鈕等之構成
及作用；又本案凸鈕凸出之距離不會大於屏蔽體凸緣之厚度，此種殼體與屏蔽體利用
凸鈕、閂片之連結、固定，並分別位於殼體與屏蔽體上、下緣之互補性相互扣持裝置
，係為防止屏蔽體罩蓋朝相連接器上下方向彎曲，具扣持功能，故證據一不足以證明
本案不具新穎性及進步性。證據二屏蔽體係應用於一習知之電連接器上，其具有一鎖
固件及一插接件，該電連接器具有一介電殼體，形成有一配接面，由一環周緣之配接
凸緣所圍繞；該屏蔽體係由金屬材料沖壓成型，具有一遮蔽部，一環周緣之凸緣圍繞
該遮蔽部，凸緣包括至少一鎖固件孔，每一鎖固件孔包括至少一叉部，且由凸緣之一
端至少延伸出一扣片，證據二屏蔽體與電連接器之結合係藉扣片彎曲扣合於凹槽上，
與本案利用閂片及凸鈕使之連結固定之構成方式不同；本案分別位於殼體與屏蔽體上
、下緣之互補性相互扣持裝置，以為防止屏蔽體罩蓋朝連接器上下方向彎曲所具扣持
功能之構成，亦未見證據二有相同之揭露，故證據二不足以證明本案不具新穎性及進
步性。乃以本案並無違反專利法第九十八條第一項第一款、第二項之規定，而為本案
異議應不成立之審定。再審原告不服，循序提起行政訴訟。原判決以：查本案之創作
動機或目的，係在屏蔽體以較薄之金屬材料製作時，其扣接裝置（如證據一之副本）
易產生變形彎曲，本案即針對此問題提出將屏蔽體固定於連接器上之裝置。故證據一
固然亦能達到防止屏蔽體罩蓋朝連接器上下方向彎曲之功效，但在屏蔽體所用金屬片
變薄時即失此功效。而本案則用扣持凸鈕伸入屏蔽體凸緣之凹槽內，再配合有開口之
閂片與連接器殼體底部上之閂鈕相互閉鎖接合，即可達到扣接並防止其朝上下方向彎
曲之目的，功效上確有增進，合於進步性之要件；且其扣持凸鈕及凹槽之設計，乃使
凸鈕凸出之距離不需要超出該凸緣金屬材料薄板之厚度，而證據一中並無此等構件，
故本案仍具新穎性。又證據二係以屏蔽體上之扣片配合凸緣之凹槽相接，亦需較厚之
金屬片作成屏蔽體時，始能保持不彎曲，而本案並無此扣片，故本案確較證據二具有
功效增進，亦即在金屬片製之屏蔽體較薄時，防止其上下彎曲之功效增進之進步性及
新穎性等情，此有國立交通大學八十七年一月八日八七交大研字第○○七○號函附審
查意見書一件附於訴願機關卷可稽。查該校電子系係學術研究單位，就本案所為之審
查，客觀公正，自堪採憑。又查再審被告異議審定理由係以本案申請專利範圍第一項
（主項）與異議證據一、二為主要比較論究依據，如本件異議審定理由四、五述及「
證據一未揭露相同於本案設置於殼體與屏蔽體間以將屏蔽體適當地扣持於該殼體上之
互補式相互銜接的扣持裝置」；「本案分別位於殼體與屏蔽體上、下緣之互補性相互
扣持裝置，以為防止屏蔽體罩蓋朝連接器上下方向彎曲所具扣持功效之構成，亦未見
證據二有相同之揭露」，是本案申請專利範圍第一項所述之構成既未為異議證據一、
二所揭露，故異議證據一、二尚不足以證明本案不具新穎性及進步性。再查，本案申
請專利範圍第二項（附屬項）為對屏蔽體結構敘述；第三項（附屬項）為對屏蔽體上
之閂片及殼體上之閂鈕構成描述，係針對本案之殼體與屏蔽體構成之再詳加敘述，為
對本案權利標的範圍（申請專利範圍第一項）的進一步限縮，將其與證據一、二比較
，尚無不當。又本案申請專利範圍第一項已載入必要元件，而對屏蔽體結構、其上之
閂片及殼體上之閂鈕等構成雖未如附屬項（第二、三項）予以敘述，即表示該屏蔽體
結構及與殼體間之相互構成可有多種，則再審原告所稱本案無法達到扣持並防止屏蔽
體朝上下方向彎曲之目的及原處分及一再訴願決定之認事用法顯有違誤云云，自不足
採，而駁回再審原告在前訴訟程序之訴，殊無所適用之法規與應適用之現行法規相違
背，或與解釋判例有所牴觸情形。再審原告訴稱系爭案之獨立項中僅界定了其特徵組
合購件凸鈕及凹槽，而對於另一特徵組合購件閂片及閂鈕則並未界定，有違專利法施
行細則第十六條第二項之規定，原判決未予審酌，自有違失；而判斷系爭案是否具有
專利性時，亦應以其獨立項所界定之結構特徵為判斷對象，原判決將系爭案附屬項之
內容與獨立項之內容合併逕與各證據進行比對，而論結系爭案具可專利性，實屬違誤
；系爭案申請專利範圍所界定之具體結構均已為證據一、二所完全揭示，不具新穎性
及進步性云云。查申請專利範圍之請求項，依其形式，可分為獨立項及附屬項，其中
附屬項係依附於獨立項之形式而記載之項目，依專利法施行細則第十六條第三項之規
定，附屬項應包括所依附項目之全部技術內容，並敘明所依附項目外之技術特點，因
此附屬項所記載之新型，為含有其所引用之獨立項或附屬項新型的全部技術內容在內
，附屬項所載新型與其所引用之請求項所載新型，乃為同一範疇之新型，均為系爭案
之可主張權利標的，為對系爭案申請專利範圍第一項所述構成標的的進一步限縮，原
判決將其與證據一、二比較，並認本件申請專利範圍所述之構成，未為證據一、二所
揭露，認證據一、二不足以證明系爭案不具新穎性與進步性，因而駁回再審原告前訴
訟程序之訴，核無適用法規顯有錯誤情形。是本件再審之訴，顯無再審理由，應予駁
回。
據上論結，本件再審之訴為無理由，爰依行政訴訟法施行法第二條、行政訴訟法第二
百七十八條第二項、第九十八條第三項前段，判決如主文。
中    華    民    國      九十      年      九        月      七        日
                    最 高 行 政 法 院  第 三 庭
                                審 判 長 法  官      曾  隆  興
                                         法  官      吳  明  鴻
                                         法  官      徐  樹  海
                                         法  官      鄭  淑  貞
                                         法  官      彭  鳳  至
右  正  本  證  明  與  原  本  無  異
                                         法院書記官  阮  桂  芬
中    華    民    國      九十      年      九        月      七        日


司法院資訊處製作；財團法人民間司法改革基金會備份。
